【裁判字號】    95,台上,4403
【裁判日期】    950810
【裁判案由】    違反毒品危害防制條例
【裁判全文】
最高法院刑事判決            九十五年度台上字第四四０三號
    上  訴  人  甲○○
                        31號.
                      （另案在臺灣臺北監獄臺北分監執行）
    選任辯護人  蔡樹基律師
上列上訴人因違反毒品危害防制條例案件，不服臺灣高等法院中
華民國九十五年六月一日第二審判決（九十五年度上訴字第八五
二號，起訴案號：臺灣板橋地方法院檢察署九十四年度偵字第一
二０二０號），提起上訴，本院判決如下：
    主  文
原判決撤銷，發回臺灣高等法院。
    理  由
本件原判決認定：上訴人甲○○明知海洛因係毒品危害防制條例
列管之第一級毒品，不得販賣、持有，竟與林清富基於共同犯意
之聯絡，於民國九十四年六月底、七月初某日，在基隆市，合資
新臺幣（下同）六十五萬元，向真實姓名、年籍不詳、綽號「阿
清」之成年男子，購入重約五兩（約折合一八七點五公克）之海
洛因，供渠等施用，惟於販入後，因認數量甚多，超逾個人短期
施用量，另萌共同販賣毒品營利之意圖，以渠等所有之電子磅秤
、分裝鏟、分裝袋、研磨器，將海洛因摻入糖粉後分裝成十八包
（合計淨重三一四點六七公克），伺機出售。嗣於九十四年七月
十三日下午二時三十分許，在臺北縣蘆洲市○○街二五一號二樓
租住處，為警查獲，扣得海洛因十八包（標示 HR(+)者，合計淨
重三一四點六七公克）、分裝袋一包、分裝鏟一支、研磨器一組
、電子磅秤一台、監視器一組等情。因而維持第一審論處上訴人
共同意圖販賣而持有第一級毒品（累犯）罪刑（處有期徒刑十一
年）之判決，駁回上訴人在第二審之上訴，固非無見。
惟查：（一）有罪判決書所記載之犯罪事實，為論罪科刑適用法
律之基礎，故凡於適用法律有關之重要事項，必須詳加認定，明
確記載，然後於理由內敘明犯罪事實所憑之證據及認定之理由，
始足為適用法律之依據；若事實未有此記載，而理由加以說明，
為理由失其依據；如事實有此記載，理由未予說明，則為理由不
備；按諸刑事訴訟法第三百七十九條第十四款規定，其判決當然
為違背法令。依原判決理由說明：「細繹上訴人歷次供述內容，
其對於購買海洛因之時間，或稱九十四年六月底，或稱九十四年
七月四日，或稱九十四年七月四日或五日，或稱農曆六月底；對
於購買之數量，或稱九兩，或稱五兩，或稱五兩二；對於購買之
價金，或稱六十萬元，或稱六十五萬元；對於購買包數，或稱二
十包，或稱二十三包；對於一兩單價，或稱十三萬元，或稱十一
萬元，且用十一萬元向『阿清』買五兩，總價竟為六五萬元。果
如上訴人所陳其僅向『阿清』購買過一次，何以連一次買賣之內
容，即記憶不清，且所述內容一再反覆，互有歧異，則是否確由
被告一人出面接洽購買毒品海洛因事宜，已非無疑」，似意指上
訴人供稱販入扣案海洛因毒品之時間、地點、價格、數量等均有
疑義；則原判決對上訴人先後歧異之供述，究竟如何取捨及其取
捨之理由，均未具體敘明，已屬理由不備。另對究竟憑何證據，
認定上訴人與林清富係基於共同犯意之聯絡，於九十四年六月底
、七月初某日，在基隆市，合資六十五萬元，向成年男子「阿清
」，購入重約五兩（約折合一八七點五公克）之海洛因，供渠等
施用等事實，於理由內未為任何說明，亦有理由不備之違法。又
原判決係以扣案海洛因毒品均已摻入糖粉，說明該等海洛因毒品
非可供加入香煙內吸用，並據之為不利於上訴人之認定（見原判
決正本第四頁第十二行至第十四行）；但就為此認定所憑之證據
及其理由，亦未敘明，自屬於法有違。（二）刑罰法令關於沒收
之規定，兼採職權沒收主義與義務沒收主義。職權沒收係指法院
就屬於被告所有，供犯罪所用、預備用或因犯罪所得之物，仍得
本於職權斟酌是否宣告沒收，例如刑法第三十八條第一項第二款
、第三款、第三項前段等規定屬之。義務沒收則又可分為「不問
屬於犯人與否，均應宣告沒收」及「供犯罪所用、預備用或因犯
罪所得，以屬於被告所有者為限，始應予以沒收」二種情形。前
者指凡法條有：「不問屬於犯人與否，沒收之」之特別規定者屬
之，法院就此等物品是否宣告沒收，無斟酌餘地，除已證明滅失
者外，不問屬於犯人與否或有無查扣，均應宣告沒收，例如刑法
第三十八條第一項第一款、第二項、第二百條、第二百零五條、
第二百零九條、第二百十九條、第二百六十六條第二項、毒品危
害防制條例第十八條第一項前段等規定屬之；後者如毒品危害防
制條例第十九條第一項前段規定是。原判決維持第一審認定扣案
之分裝袋一包、分裝鏟一支、研磨器一組、電子磅秤一台、監視
器一組，均係供犯罪所用之物，且屬上訴人所有，而依毒品危害
防制條例第十九條第一項規定，併予宣告沒收之判決，駁回上訴
人在第二審之上訴。惟扣案之分裝袋一包，是否已供上訴人或共
犯林清富分裝海洛因毒品使用？抑或雖係購入預供分裝海洛因所
用，惟迄查獲時仍未使用？關係該分裝袋究應依毒品危害防制條
例第十九條第一項，抑或刑法第三十八條第一項第二款、第三項
規定，併為沒收之宣告，自應依職權查證明白。原判決就此未予
調查、認定，致本部分事實不明，本院無從對原判決就該包分裝
袋適用沒收法則併予宣告沒收是否妥適，為法律上之判斷。（三
）有罪判決書之事實一欄，為判斷其適用法令當否之準據，法院
應將依職權認定與論罪科刑有關之事實，翔實記載，然後於理由
內逐一說明其憑以認定之證據，並使事實認定與理由說明，互相
適合，方為合法。倘事實認定與理由說明，不相一致；或事實與
理由欄內之記載，前後不符；按諸刑事訴訟法第三百七十九條第
十四款後段規定，均屬判決理由矛盾之當然違背法令。依原判決
理由記載，係採納上訴人於第一審供稱：伊曾購買過小包的海洛
因一錢供己施用，一錢一萬六千元等語，說明：「換算上訴人本
次供稱購買之數量五兩，則總價值應為八十萬元，以海洛因之市
場價值因其為違禁品，故價高而取得不易，難期『阿清』會僅因
上訴人全買而僅以六十五萬元出清」（見原判決第四頁第十四行
至第十八行）；似指「阿清」不可能以六十五萬元之價格，售賣
重約五兩之海洛因毒品予上訴人，此與原判決事實認定「上訴人
與林清富基於共同犯意之聯絡，於九十四年六月底、七月初某日
，在基隆市，合資六十五萬元，向成年男子『阿清』，購入重約
五兩之海洛因，供渠等施用」，顯相牴觸，有判決理由矛盾之違
法。（四）原判決係以林清富於警詢供述：扣案海洛因係其所有
等語，指駁其於第一審辯稱扣案之海洛因非其所有云云，顯係事
後避就卸責之詞，不足採信（見原判決正本第五頁第六行至第十
二行）；惟林清富於警詢另又供稱：「分裝鏟乙支、分裝袋乙包
、海洛因殘渣袋二個、電子磅秤乙台等物，都是我的」、「我是
在九十四年七月七日十四至十五時許透過綽號『阿泉』之男子仲
介，一起至基隆市大武嶺附近向綽號『阿來』的男子，以一百二
十萬元購得海洛因十兩（約三七０公克）」、「我是買回來自己
吃」（見偵查卷第十二頁至第十五頁）；則上引林清富於警詢中
有利於上訴人之供述，何以非可採信，原判決未敘明理由，顯屬
理由不備。以上，或係上訴意旨所指摘，或屬本院得依職權調查
之事項，應認原判決有撤銷發回更審之原因。
據上論結，應依刑事訴訟法第三百九十七條、第四百零一條，判
決如主文。
中    華    民    國  九十五  年    八    月    十    日
                      最高法院刑事第十二庭
                          審判長法官  林  永  茂
                                法官  洪  文  章
                                法官  蘇  振  堂
                                法官  蕭  仰  歸
                                法官  林  茂  雄
      本件正本證明與原本無異
                                      書  記  官
中    華    民    國  九十五  年    八    月   十七   日
                                                   Ｒ


司法院資訊處製作；財團法人民間司法改革基金會備份。
